【裁判字號】    98,鑑,11561
【裁判日期】    981113
【裁判案由】    違法失職
【裁判全文】
公務員懲戒委員會議決書          98  年度鑑字第 11561  號
被付懲戒人  廖友正
上列被付懲戒人因違法失職案件經交通部送請審議本會議決如下
    主  文
廖友正撤職並停止任用壹年。
    事  實
交通部移送意旨：
一、被付懲戒人廖友正（下稱廖員）原係郵政總局臺灣北區郵政
    管理局花蓮郵局第四支局（92  年 1  月 1  日改制稱為中
    華郵政股份有限公司花蓮北埔郵局）儲匯壽險工作員，前於
    87  年間利用其職務上可取得郵政定期儲金客戶名單、存款
    金額、存單號碼及到期日期等資料之機會，將郵局客戶林明
    珠、陳月琴、盧金枝等人之年籍資料及定期存款資料，提供
    不法集團王國屏等人，偽造林明珠、陳月琴、盧金枝及曾裕
    楨等人之身分證、印章，以定期儲金存單掛失補副（按指補
    發存單副本）、更換印鑑、存單質借、存款轉存、解約及提
    領等偽造文書之方式，向郵局詐取定期儲金客戶林明珠、陳
    月琴、盧金枝之定期存款。嗣於 87 年 8  月 31 日上午，
    客戶盧金枝持原存單欲至郵局質押借款時，始發覺上情，報
    請花蓮縣警察局花蓮分局偵辦。
二、廖員涉嫌利用職務之便，洩漏客戶定期存款資料，提供不法
    集團冒領客戶定期存款，案經花蓮地方法院檢察署檢察官於
    88  年 3  月 19 日提起公訴（如該署 87 年度偵字第
    3366  號檢察官起訴書），臺灣花蓮地方法院於 91 年 9
    月 30 日刑事判決（如該院 88 年度訴字第 117  號判決書
    ），廖員不服，提起上訴，嗣經臺灣高等法院花蓮分院於
    92  年 9  月 24 日判決，廖友正共同連續依據法令從事公
    務之人員，利用職務上之機會，詐取財物，處有期徒刑玖年
    ，褫奪公權伍年；又共同公務員，明知為不實之事項，而登
    載於職務上所載之公文書，足以生損害於公眾及他人，處有
    期徒刑壹年拾月。應執行有期徒刑拾年陸月，褫奪公權伍年
    （如該院 92 年度上訴字第 6  號判決書）。廖員復於 92
    年 10 月 9  日聲明上訴。
三、經核被付懲戒人行為涉公務員懲戒法第 2  條第 1  款情事
    ，爰依同法第 19 條之規定，移請審議。
四、證據（均影本在卷）：
（一）臺灣花蓮地方法院檢察署 87 年度偵字第 3366 號檢察官
      起訴書。
（二）臺灣花蓮地方法院 88 年度訴字第 117  號刑事判決。
（三）臺灣高等法院花蓮分院 92 年度上訴字第 6  號刑事判決
      。
被付懲戒人申辯意旨：
一、經查原判決（按指臺灣高等法院花蓮分院 92 年度上訴字第
    6 號刑事判決）事實認定：「其等 7  人共同意圖為自己不
    法所有，基於概括之犯意聯絡，由廖友正利用其擔任郵局業
    務佐，職務上可取得郵政定期儲金存單客戶名單、存款金額
    、存單號碼、存款及到期日期等資料之機會，將林明珠、陳
    月琴、盧金枝等人年籍資料及定期存款資料，交予王國屏，
    再由王國屏轉交陳家昇或曾姓男子，於不詳地點，偽造林明
    珠、陳月琴、盧金枝 3  人之國民身分證，並由王國屏利用
    花蓮市○○路某家刻印店不知情之人偽刻該 3  人印章後，
    連續為下列詐取財物之行為。」（參見原判決第 3  頁第 6
    行起）。緣原判決所為上揭事實之認定，於判決理由中竟絲
    毫未載所為認定犯罪所憑之證據。原判決所為申辯人犯罪之
    認定，業已違刑事訴訟法第 154  條無罪推定原則及高院前
    揭判例，原判決誠不足維持。又原判決理由雖引共同被告王
    國屏之自白為據，而為前開事實之認定（參見原判決第 9
    頁第 6  行起），惟誠不知原判決究竟係引用被告王國屏於
    警訊、偵查、第一審或原判決所為供訴為據？蓋詳究王國屏
    於警訊、偵查所為供訴均有不同，是原判決未載明究竟引用
    王國屏於何時之供訴為憑，即為犯罪事實之認定，原判決當
    有『判決未備理由』之情。
二、更甚者，誠如上述，原判決既引用王國屏之供訴為據，而為
    事實之認定，然王國屏不論於警訊、偵、審調查中，一再陳
    明林明珠等人之定存資料，係由臺中之綽號「家昇」之男子
    所提供者，原判決豈可自行認定，林明珠等人之定存資料，
    係申辯人犯罪之認定，此更得原判決判決所載理由矛盾之當
    然違背法令者。
三、再者，原判決事實謂：「申辯人將林明珠等人之年籍資料及
    定存資料交予王國屏，再由王國屏轉陳家昇或曾姓男子，於
    不詳地點，偽造林明珠…3 人之國民身分證…」（參見原判
    決第 3  頁第 9  行起）。按查：
（一）誠如前述，本案僅有共同被告王國屏之供述，而其供訴亦
      是陳稱，林明珠等人資料係由「家昇」之男子所提供，而
      非王國屏提供予家昇。是誠不知原判決係憑何證據證明林
      明珠等人之定存資料，係由「王國屏」轉交予「陳家昇」
      ？原判決所為上開認定，自有「判決未載理由」。
（二）原判決前開認定，謂王國屏將林明珠等 3  人之定存資料
      轉交陳家昇「或」曾姓男子，按犯罪事實之認定，應為一
      「確定」之事實，原判決若欲為申辯人等犯罪之認定，亦
      應為一確定之事實認定，豈可有「或」之用語？王國屏究
      係將名單交予陳家昇？或曾姓男子？或其等 2  人？又原
      判決憑何證據證明定存資料，係由王國屏轉交陳家昇「或
      」曾姓男子？原判決顯有判決未載理由等違背法令者。
（三）況查，及（縱）令郵局後線電腦可以看到全國客戶的相關
      資料，惟仍須有客戶之姓名、身分資料方可查詢，此已經
      證人黃麗卿於原審證述〔見原審（卷）〕，按即申辯人可
      以利用後線電腦查詢客戶定存資料，惟申辯人豈又能知悉
      ，何客戶在郵局有定存？換言之，申辯人不知曉「特定」
      之客戶身分資料，申辯人要如何查詢該特定客戶之定存資
      料？原判決未採黃麗卿有利於申辯人之前開證述，又未於
      理由中陳述不予採用之理由，誠有判決未載理由之違誤。
      又原判決認定申辯人將林明珠等人之「年籍資料」、定存
      資料交予王國屏（參見原判決第 3  頁第 9  行起），然
      綜觀全卷，絲毫未見申辯人可從郵局電腦查詢客戶「身分
      」資料之證據，甚或將其等身分資料交予王國屏，甚者，
      誠如前揭證黃麗卿所稱，須先有客戶之身分資料，才可查
      詢定存資料，原判決憑何證據認定申辯人將林明珠等人之
      身分資料交予王國屏？由此益證，原判決實有未載理由及
      應予調查證據而未予調查之違背法令者。
四、甚至，原判決認定申辯人與王國屏等 7  人為本件盜領存款
    之共犯。惟綜觀本案，僅有被告王國屏如何籌劃，實行本件
    盜領存款之事實，未見申辯人與王國屏，甚或陳家昇等人為
    如何之犯意之聯絡、行為之分擔。原判決就本案卷證棄而不
    論，而謂申辯人與其等具共犯關係，原判決實有判決未載理
    由及刑事訴訟法第 379  條第 10 款之違背法令者。
五、又原判決謂林明珠等人之身分證係由陳家昇「或」曾姓男子
    所偽造（參見原判決第 3  頁第 9  行起），惟就陳明珠、
    陳月琴、盧金枝各別之盜領存款犯罪事實〔參見原判決事實
    二、（一）、（二）〕，究竟由甲女、乙女、丙女持「何人
    」偽造之身分證，未予事實及理由欄載明，原判決就本部分
    事實，另有判決未載明理由之矛盾。
六、末查，「犯罪事實應依證據認定之，無證據不得推定其犯罪
    事實。」為刑事訴訟法第 154  條定有明文。又「事實之認
    定，應憑證據，如未能發現相當證據，或證據不足以證明，
    自不能以推測或擬制之方法，以為裁判基礎。」、「刑事訴
    訟法第 282  條所謂證據，係指合法之積極證據，就犯罪事
    實能為具體之證明者而言」、「事實審法院對於證據之取捨
    ，依法雖有自由判斷之權，然積極證據不足證明犯罪事實時
    ，被告之抗辯或反證縱屬虛偽，仍不能以此資為積極證據應
    予採信之理由。」、「認定犯罪事實應依證據，為刑事訴訟
    法所明定，故被告否認犯案事實所持之辯稱，縱屬不能成立
    ，仍非有積極證據足以證明其犯罪行為，不能據為有罪之認
    定。」、「認定犯罪事實所憑之證據，雖不以直接證據為限
    ，間接證據亦包括在內；然而無論直接或間接證據，其為訴
    訟上之證明，必須於通常之人均不致有所懷疑，得確信其為
    真實之程度者，始得據之為被告有罪之認定。倘其證明尚未
    達到此一程度，而有其他合理之懷疑存在時，審理事實之法
    院若就此項合理之懷疑，未能為必要之說明者，仍不能據為
    被告有罪之判斷」。
七、原判決論處申辯人罪刑，甚認被害人林明珠、陳明琴、盧金
    枝 3  人之年籍資料及交易往來情況，均係由申辯人交予王
    國屏者，所憑理由，幾乎全為推測而來，然觀諸本案卷證，
    絲毫未見申辯人有將林明珠等人之定存資料交予王國屏之積
    極證據存在。抑或王國屏詐領林明珠等人之存款，而申辯人
    有參與其間之證據，是原審以推測之詞，遽認定申辯人涉犯
    貪瀆罪刑，顯有違刑事訴訟法第 154  條及無罪推定、證據
    法定原則及高院前揭判例、判決，原判決認事用法違誤之處
    ，實已昭然若揭。
八、綜上所陳，本案既未有不利於申辯人之證據存在，有關本案
    之民事判決亦認申辯人並未參與其間（檢附判決書影本），
    而申辯人、王國屏在原審隔離訊問後，所得陳述，均無矛盾
    違背者，由此已證，有關盜領案僅有王國屏與他人參與，申
    辯人並未涉入其間。再者，即令郵局之後電腦可查詢客戶定
    存資料，惟亦乏證據證明林明珠等人之定存資料係由申辯人
    提供。況若郵局電腦均可查詢，則全國郵局從業人員均可查
    詢，原判決又憑何證據證明必由申辯人提供予王國屏？準此
    ，原判決有未有積極證據證明申辯人犯罪，而即推測必由申
    辯人提供名單予王國屏，原判決所為認定，顯已違無罪推定
    等刑事基本法理、原則，為此，懇請鈞會明查，而為申辯人
    不予懲戒之諭知，至感德便。
九、證據（影本在卷）：
    臺灣花蓮地方法院 91 年度重訴字第 72 號民事判決。
    理  由
一、被付懲戒人廖友正係中華郵政股份有限公司花蓮郵局前郵務
    工作員（已於 93 年 8  月 31 日因刑案判刑確定而免職）
    。交通部郵政總局於 92 年 1  月 1  日改制成立由交通部
    持有全部股權之國營「中華郵政股份有限公司」，回歸公司
    法規範，從此被付懲戒人雖非刑法第 10 條第 2  項所稱之
    公務員，而為刑法分則上所稱從事業務之人。然依公務員服
    務法第 24 條規定，則屬「受有俸給之公營事業機關服務人
    員」，仍受該法及公務員懲戒法之規範，先予敘明。
二、（一）緣王國屏於 86 年間，透過鄭水源而認識在花蓮郵局
    第 4  支局即北埔支局（改制後稱為「中華郵政股份有限公
    司花蓮北埔郵局」）（下稱北埔支局）任儲匯壽險工作員之
    被付懲戒人（在北埔支局任儲匯壽險工作員期間自 86 年 1
    月 15 日起至 87 年 9  月 6  日止），因而知悉被付懲戒
    人辦理郵局存、放款業務，有機會接觸存款帳戶之個人資料
    ，乃於 87 年 1  月間與 2  名不詳真實姓名成年男子（其
    中之一自稱「陳家昇」，另一自稱姓「曾」）及一名不詳真
    實姓名成年女子（以下稱為甲女）共謀向郵局詐領郵局客戶
    林明珠之定期存款，並要求被付懲戒人配合查證。被付懲戒
    人明知對於因職務而知悉客戶之個人資料應保守秘密，不得
    洩漏或交付他人，竟違背其職務，與上開王國屏及不詳真實
    姓名之成年男女等人，基於共同意圖為自己不法所有之犯意
    聯絡，先由王國屏提供自「陳家昇」者或「曾」姓男子所取
    得之北埔支局定期儲金客戶林明珠之姓名、身分證號碼及定
    期存單號碼等資料，再委由被付懲戒人利用其任職之郵局依
    電腦連線查詢「陳家昇」所提供林明珠之資料是否正確、有
    無轉出、轉入、中途解約、存款金額等事項後，交由王國屏
    轉「陳家昇」者或「曾」姓男子在不詳地點以偽造林明珠之
    國民身分證，嗣再由王國屏於花蓮市○○路利用某不知情刻
    印店老闆偽刻林明珠印章。87  年 2  月 4  日，由王國屏
    駕駛汽車搭載甲女前往北埔支局，由甲女持偽造之林明珠國
    民身分證及偽刻之林明珠印章，假冒林明珠向該郵局不知情
    之承辦人員詐稱：伊儲存在該局面額新臺幣（下同）300 萬
    元之郵政定期儲金存單遺失，並當場以「林明珠」名義偽填
    「郵局存單掛失止付申請書」、「郵政定期儲金儲戶申請變
    更帳戶事項申請書」（背面為更換事項記要）及「掛失補副
    帳戶新舊帳號通知聯」，並於其上偽造林明珠之署押及加蓋
    偽造之林明珠印章而偽造該等私文書，再持以交予不知情之
    承辦人員辦理補發林明珠之郵政定期儲金存單、印鑑變更及
    轉存至花蓮郵局（改制後稱為中華郵政股份有限公司國安郵
    局）（下稱花蓮郵局）而行使之，使不知情之承辦人員將林
    明珠定期存單掛失補副、更換印鑑及轉存等不實事項之資料
    ，輸入承辦人員職務上所掌管之電腦電磁紀錄內後，製作新
    的林明珠郵政定期儲金存單一紙交予甲女收執，甲女旋於
    87  年 2  月 7  日搭乘王國屏所駕駛之汽車至花蓮郵局，
    持上開補發之林明珠郵政定期儲金存單、偽造之林明珠國民
    身分證及偽刻之林明珠印章向承辦人員辦理定期儲金存單質
    押借款，致承辦人員陷於錯誤，而貸與現金 270  萬元（此
    部分事後經自動償還），且將林明珠定期儲金存單質押借款
    之不實事項登載於其職務上所掌之電腦電磁紀錄內，足以生
    損害於林明珠及郵局管理定期存款帳戶資料之正確性，被付
    懲戒人則從中獲得 200  萬元之酬勞〔下稱第（一）部分事
    實〕。（二）嗣被付懲戒人與王國屏因擔心林明珠定期存款
    到期會暴露其等之犯行，乃共同另行起意，由王國屏於 87
    年 8  月 25 日上午將 300  萬元交予被付懲戒人（該 300
    萬元係王國屏與他人盜領盧金枝之存款而來，與被付懲戒人
    無關），被付懲戒人隨即利用不知情之賴志凱陪同，於 87
    年 8  月 25 日上午 11 時 50 分許，攜帶上開款項前往花
    蓮郵局，由賴志凱出面償還先前以補發之林明珠郵政定期儲
    金存單所質借 270  萬元及利息，使承辦人員將該不實之事
    項，登載於其職務上所掌管之郵局電腦電磁紀錄內，旋返回
    北埔支局，偽填郵政定期儲金整存整付指定續存局通知單，
    並於其上加蓋偽造之林明珠印章而偽造該私文書，將該筆定
    期存款轉存至北埔支局，並自行將林明珠定期存款轉存之不
    實事項，登載於其職務上所掌管之郵局電腦電磁紀錄內，足
    以生損害於林明珠及郵局管理定期存款帳戶資料之正確性〔
    下稱第（二）部分事實〕。其後因另被害人盧金枝於 87 年
    8 月 31 日上午 9  時 30 分許，持其郵政定期儲金存單至
    新城郵局欲辦理借款事宜時，發覺其定期存款已遭人盜領，
    經承辦員警循線查獲，由花蓮縣警察局移送臺灣花蓮地方法
    院檢察署檢察官偵查起訴，送經臺灣花蓮地方法院以 88 年
    度訴字第 117  號刑事判決對被付懲戒人論罪科刑後，被付
    懲戒人不服提起上訴，經臺灣高等法院花蓮分院就第（一）
    部分事實，以 97 年度上更（六）字第 78 號刑事判決，撤
    銷第一審不當之判決，改依刑法第 28 條、第 132  條第 3
    項、第 216  條、第 210  條、第 212  條、第 220  條、
    第 339  條第 1  項、第 342  條、第 55 條之規定，論被
    付懲戒人以：「共同行使偽造私文書，處有期徒刑貳年陸月
    （沒收部分省略）」。被付懲戒人不服該判決，又提起上訴
    ，終經最高法院於 98 年 9  月 17 日以 98 年度台上字第
    5328  號刑事判決上訴駁回確定。又臺灣高等法院花蓮分院
    另就第（二）部分事實，以 93 年度上更（一）字第 10 號
    刑事判決，撤銷第一審不當判決，改依刑法第 28 條、第
    216 條、第 213  條、210 條、第 220  條、第 55 條之規
    定，論被付懲戒人以：「共同公務員明知為不實之事項，而
    登載於職務上所掌之公文書，足以生損害於公眾及他人，處
    有期徒刑壹年拾月（沒收部分省略）」。被付懲戒人亦不服
    該判決提起上訴，終經最高法院於 93 年 7  月 29 日以
    93  年度台上字第 3955 號刑事判決駁回此部分上訴確定在
    案。上開事實有前揭起訴書、刑事判決影本在卷可稽，被付
    懲戒人申辯意旨否認犯罪，申辯稱：有關盜領案僅有王國屏
    與他人參與，申辯人並未涉入其間云云，惟其申辯，已為刑
    事確定判決所指駁不採，自非可信。其違失事證，已臻明確
    。核其所為，除觸犯刑法外，另有違公務員服務法第 4  條
    第 1  項、第 5  條規定，公務員有絕對保守政府機關機密
    之義務，對於機密事件，無論是否主管事務，均不得洩漏，
    及公務員應誠實，不得有貪婪，足以損失名譽之行為之旨。
    審酌被付懲戒人承辦郵局儲匯壽險業務，以共同偽造文書及
    詐領之方式，盜用郵局定期儲金存單客戶之名義，向郵局假
    冒辦理郵政定期儲金存單質押借款達 270  萬元，並從中獲
    得 200  萬元之酬勞（此質押借款事後已自動回補，有如前
    述），嚴重損害郵局管理定期存款帳戶資料之正確性及郵局
    之信譽，情節重大並其行為之動機、目的、手段、所生之影
    響及行為後之態度等一切情狀，爰為如主文所示之懲戒處分
    。
三、移送意旨另以被付懲戒人除與王國屏共同盜用被害人林明珠
    之名義假冒辦理定期存款質押借款外，尚提供被害人陳月琴
    、盧金枝之定期存款資料及為假冒曾裕禎者辦理曾裕禎名義
    存摺之存摺換簿，供王國屏以共同盜領該二被害人之存款，
    另涉有違失等語。惟查被付懲戒人否認有此部分之違失行為
    ，且上開臺灣高等法院花蓮分院 97 年度重上更（六）字第
    78  號刑事判決認定：此部分檢察官所舉證據，均不足以認
    定被付懲戒人另涉犯共同盜領陳月琴、盧金枝存款之犯行，
    本應為其無罪之諭知，然公訴人認此部分與前揭第（一）部
    分事實有罪部分，有連續犯之裁判上一罪關係，爰不另為無
    罪之諭知等語，而該上更（六）字刑事判決經被付懲戒人提
    起上訴後，嗣經最高法院以 98 年度台上字第 5328 號刑事
    判決上訴駁回確定在案，有如上述，本會亦查無證據足認被
    付懲戒人有此部分違失行為，爰就此部分不另置議，併予敘
    明。
據上論結，被付懲戒人廖友正有公務員懲戒法第 2  條各款情事
，應受懲戒，爰依同法第 24 條前段、第 9  條第 1  項第 1
款及第 11 條議決如主文。
中    華    民    國    98    年    11    月    13    日
                    公務員懲戒委員會
                          主席委員長  張  信  雄
                              委  員  朱  瓊  華
                              委  員  柯  慶  賢
                              委  員  洪  政  雄
                              委  員  簡  朝  振
                              委  員  林  開  任
                              委  員  許  國  宏
                              委  員  蔡  秀  雄
                              委  員  吳      敦
以上正本證明與原本無異。
中    華    民    國    98    年    11    月    13    日
                              書記官  朱  家  惠
1


司法院資訊處製作；財團法人民間司法改革基金會備份。
